臺灣板橋地方法院刑事判決　　　　　　100年度簡上字第104號
上　訴　人　臺灣板橋地方法院檢察署檢察官
被　　　告　許嘉峻
上列上訴人因被告家暴傷害案件，不服本院99年度簡字第9826號
中華民國99年12月17日第一審判決（原起訴案號：臺灣板橋地方
法院檢察署99年度偵字第20276 號），提起上訴，本院管轄之第
二審合議庭判決如下：
    主  文
原判決撤銷。
許嘉峻傷害人之身體，處有期徒刑肆月，如易科罰金，以新臺幣
壹仟元折算壹日。
    事  實
一、許嘉峻係許家瑜之弟，二人間具有家庭暴力防治法第3 條第
    4 款所定之家庭成員關係。許嘉峻於民國99年7 月23日15時
    許，在臺北縣五股鄉（現改制為新北市五股區○○○○ 路32
    號3 樓，因不滿許家瑜阻止渠等之母許陳桂香交付金錢給許
    嘉峻，許嘉峻竟基於傷害人身體之犯意，徒手毆打之許家瑜
    之頭部多次，將許家瑜打倒在地後並以腳踢、踹許家瑜之身
    體，再持鐵椅毆打許家瑜，經許家瑜以手阻擋，致許家瑜受
    有頭部外傷兩側頭皮瘀腫、左手掌瘀腫、右手腕擦傷等傷害
    。
二、案經許家瑜訴由臺北縣政府（現改制為新北市政府）警察局
    蘆洲分局移送臺灣板橋地方法院檢察署檢察官偵查起訴，經
    本院改以簡易判決處刑。
    理  由
一、上揭犯罪事實，業據被告許嘉峻於警詢、偵查、原審及本院
    審理時均坦承不諱，核與告訴人許家瑜於警詢、偵查中之指
    訴及證人即被告之母許陳桂香於偵查中證述之情節相符，並
    有行政院衛生署臺北醫院受理家庭暴力事件驗傷診斷書1 紙
    附卷可稽，足見被告之自白確與事實相合，堪予採信。本件
    事證明確，被告犯行洵堪認定，應依法論科。
二、按家庭暴力防治法所稱「家庭暴力」，係指家庭成員間實施
    身體或精神上不法侵害之行為；所稱「家庭暴力罪」，係指
    家庭成員間故意實施家庭暴力行為而成立其他法律所規定之
    犯罪，家庭暴力防治法第2 條第1 款、第2 款分別定有明文
    。本件被告許嘉峻傷害其姊即告訴人許家瑜之行為，係犯刑
    法第277 條第1 項之傷害罪，且屬於對家庭成員間實施身體
    上不法侵害之行為，自該當家庭暴力防治法所稱之家庭暴力
    罪，惟因家庭暴力防治法對於家庭暴力罪並無科處刑罰之規
    定，是以僅依刑法傷害罪之規定予以論罪科刑即可。是核被
    告所為，係犯刑法第277 條第1 項之傷害罪。至被告於原審
    理時迭稱其患有智能不足、精神分裂、憂鬱症等情，此經原
    審送請國軍北投醫院鑑定結果，該醫院略認：被告經評估為
    精神分裂症、智能不足、嚴重型憂鬱症、B 群性格異常與酒
    精依賴患者，目前人際、職業功能下降，長期與家人互動不
    佳，多次因精神激躁、自殺與攻擊情形於該院住院治療。接
    受心理衡鑑與會談時，態度不佳，配合度差。被告認知功能
    欠佳，但接收簡單指令及執行簡單動作尚無困難，惟其反應
    較慢，但對於較複雜之指令、動作之理解及執行略有困難。
    評估被告目前仍持續有精神與情緒障礙存在，對於意思表示
    、受意思表示及辨識其意思表示之能力雖然未完全喪失，但
    有明顯不足。綜合上述資料，被告應符合「因精神障礙致其
    為意思表示或受意思表示，或不能辨識其意思表示之能力顯
    有不足」之程度等語，固有上開醫院99年11月4 日醫投行政
    字第0990002633號函所附之精神鑑定報告書1 份在卷可稽。
    然前開精神鑑定報告書所引「其為意思表示或受意思表示，
    或不能辨識其意思表示之能力顯有不足」之語，顯誤以民事
    行為能力為鑑定判斷標準，非關刑法第19條第1 項、第2 項
    之行為責任能力之判斷，其鑑定報告書內容顯有疵議，自難
    引前開鑑定書以為認定本件被告行為時有精神障礙致其辨識
    行為違法或依辨識而行為之能力之有無或顯著降低之依據。
    本院復依職權函請國軍北投醫院就前開精神鑑定報告書為之
    釋疑，經該醫院認原鑑定確屬有誤乃於100 年5 月5 日重為
    鑑定，其鑑定結果略認：被告於鑑定時表示，對於此次罪行
    ，覺得自己是在被刺激下才情緒失控打人的。雖然被告自述
    近年來持續有聽幼覺的產生，但並未影響到其日常生活作息
    與自我照顧功能，雖然案發當時被告自述仍有聽幼覺的精神
    症狀，但整個犯案過程中被告意識清醒，現實感並未喪失，
    且仍知道自己所作之行為是違法的，推論個案於犯行時其知
    覺、領會、判斷及自我控制能力並未受到精神症狀影響，評
    估個案於犯行當時並未達到「因其精神障礙而導致不能辨識
    其行為違法，或依其辨識而為行為之能力喪失或顯著降低」
    的程度等語，此有該院100 年4 月19日醫投行政字第100000
    0961號函1 紙，及100 年7 月19日醫投行政字第1000001869
    號函所附之精神鑑定報告書1 份在卷可稽，另本院於審理時
    質以是否知悉打人行為為違法，被告當庭亦表知悉其行為之
    不當（見本院審判筆錄第3 頁），是認被告雖於原審迭稱其
    有智能不足、精神分裂、憂鬱症等情，亦難遽認被告行為時
    有合於刑法第19條第1 項、第2 項所規定之行為不罰或減輕
    其刑之事情，附此說明。
三、撤銷改判之理由及科刑：
  (一)原審詳為調查認被告許嘉峻傷害犯行，事證明確，予以論科
    ，固非無見，惟：被告行為時意識清楚，並未有因其精神障
    礙而導致不能辨識其行為違法，或依其辨識而為行為之能力
    喪失或顯著降低之情事，原審誤引內容存有疵議之精神鑑定
    報告書，遽依刑法第19條第2 項之規定酌減被告之刑，並為
    施以監護之保安處分，自有未洽，檢察官為此提起本件之上
    訴為有理由，自應由本院管轄之第二審合議庭將原判決予以
    撤銷，另為適法之判決。
  (二)爰審酌被告與告訴人係屬姊弟，且同居生活，彼此間應相互
    尊重與體諒，較諸他人而言，更不應動輒拳腳相向，縱被告
    與告訴人有所口角爭執，亦應依循合法方式解決問題，詎被
    告不思此為，僅因向其母催索金錢無著，且遭告訴人出面阻
    止，即動怒對告訴人施以本件傷害暴力行為，至屬可議，且
    告訴人因此受有如起訴書所載之傷害，傷勢非屬輕微，顯見
    被告出手非輕，手段亦屬兇狠，是被告所為自應受有相當程
    度之刑事非難；惟另考量被告於犯後已能坦承犯行，兼衡其
    之犯罪動機、目的、手法、素行、智識程度非高（學歷為國
    中肄業）、家庭經濟狀況係屬貧寒及告訴人所受傷害程度等
    一切情狀，酌情量處如主文所示之刑，並諭知易科罰金之折
    算標準，以資懲儆。
據上論斷，應依刑事訴訟法第455 條之1 第1 項、第3 項、第36
9 條第1 項前段、第364 條、第299 條第1 項前段，刑法第277
條第1 項、第41條第1 項前段，刑法施行法第1 條之1 第1 項、
第2 項前段，判決如主文。
本案經檢察官程秀蘭到庭執行職務。
中    華    民    國   100    年    8     月    15    日
                    刑事第一庭  審判長法  官  李釱任
                                      法  官  鄭水銓
                                      法  官  陳正偉
以上正本證明與原本無異。
不得上訴。
                                      書記官  張惠芳
中    華    民    國   100    年    8     月    15    日
附錄本案論罪科刑法條全文：
中華民國刑法第277條
（普通傷害罪）
傷害人之身體或健康者，處3 年以下有期徒刑、拘役或1 千元以
下罰金。
犯前項之罪因而致人於死者，處無期徒刑或7 年以上有期徒刑；
致重傷者，處3 年以上10年以下有期徒刑。